---
title: "学名付きの系統樹ラベルを整える"
---

## 必要なパッケージ

この章で使う主な関数:

-   `style_tree_label()`: 学名ラベルを Markdown 形式で整形します。
-   `format_node_support()`: node support 値を閾値で整形します。
-   `geom_tipmarquee()`: tip ラベルを `marquee` で描画します。
-   `geom_nodemarquee()`: node support ラベルを `marquee` で描画します。

```{r}
#| label: setup
#| message: false
#| warning: false
library(tidyverse)
library(ape)
library(ggtree)
library(marquee)
library(ggbipartite)
```

このvignetteでは、学名付きラベルを読みやすく整形しつつ、`ggtree` で tip ラベルをきれいに配置する最小例を示します。学名部分はすべてダミーデータです。

`marquee` は、Markdown ベースの文字装飾を ggplot レイヤーで扱いやすくするパッケージです。`ggbipartite` では、`ggtree::geom_tiplab()` などを marquee ベースでスタイリングできるように、`geom_tipmarquee()` と `geom_nodemarquee()` を用意しています。

## ダミー系統樹とラベルを用意する

```{r}
#| label: make-dummy-tree
set.seed(20260305)

# Include mixed label patterns so formatting rules can be validated in one dataset.
tree_raw <- rtree(10)
tree_raw$tip.label <- c(
  "Cortinarius-violaceus_AB123456.1",
  "Laccaria-bicolor_MN234567.1",
  "Russula-cyanoxantha_LC345678.1",
  "mycobiont_of_Fagus-crenata_ORM_OTU1_Psathyrella",
  "mycobiont_of_Quercus-crispula_ORM_OTU2_Tomentella",
  "mycobiont_of_Betula-ermanii_ORM_OTU3_Thelephoraceae",
  "Amanita-muscaria_OP456789.1",
  "Clavulina-cinerea_PP567890.1",
  "Inocybe-geophylla_QQ678901.1",
  "Hebeloma-crustuliniforme_RR789012.1"
)

support_pool <- c(
  "98/100", "95/99", "92/97", "88/96", "84/95",
  "79/90", "70/86", "66/82", "61/80"
)
tree_raw$node.label <- support_pool[seq_len(tree_raw$Nnode)]

tree_rooted <- root(
  phy = tree_raw,
  outgroup = tree_raw$tip.label[1],
  resolve.root = TRUE
)
```

## 学名とサポート値を整形する

```{r}
#| label: style-labels
tree_pretty <- tree_rooted

# Normalize raw labels first so italic parsing is stable and predictable.
tree_pretty$tip.label <- tree_rooted$tip.label |>
  str_replace_all("_ORM_", "_(ORM)_") |>
  str_remove("\\.1$") |>
  style_tree_label(last_taxon_rank = "genus")

# Apply fixed support thresholds so node labels remain comparable across figures.
tree_pretty$node.label <- format_node_support(
  x = tree_rooted$node.label,
  sh_alrt_cutoff = 80,
  boot_cutoff = 95
)

label_preview <- tibble(
  raw_label = tree_rooted$tip.label,
  styled_label = tree_pretty$tip.label
)

label_preview
```

実務では、系統推定結果を `phylo` として読み込み、必要に応じて root を設定したうえで tibble に変換し、`label` 列を `mutate() + case_when()` で整形してから `phylo` に戻す流れが扱いやすいです。\
`mycobiont`・サポート値・その他の学名を1か所で分岐できるため、可視化前の前処理を集約できます。

```{r}
#| label: practical-label-workflow
#| eval: false
# Rerooting is context-specific; replacing this node keeps biological orientation correct.
tree_pretty_from_file <- read.tree("path/to/your_tree.treefile") |>
  phytools::reroot(node.number = 31) |>
  as_tibble() |>
  mutate(
    label = str_replace_all(
      .data$label,
      "_ORM_",
      "(ORM)"
    ),
    label = str_remove(.data$label, "\\.1$"),
    label = case_when(
      str_detect(.data$label, "mycobiont") ~
        style_tree_label(.data$label),
      str_detect(
        .data$label,
        "^\\d+(?:\\.\\d+)?/\\d+(?:\\.\\d+)?$"
      ) ~ .data$label,
      .default = style_sciname(.data$label)
    )
  ) |>
  as.phylo()
```

この方法では、`ggtree()` 側で整形済みラベルをそのまま使えるため、プロット層で文字列処理を書く必要が減り、図コードの可読性が上がります。

## align = FALSE: tipごとにラベルを寄せる

```{r}
#| label: unaligned-labels
#| fig-width: 9
#| fig-height: 5
base_tree <- ggtree(tree_pretty) +
  scale_x_continuous(expand = expansion(mult = c(0.02, 0.55)))

p_unaligned <- base_tree +
  geom_tipmarquee(
    align = FALSE,
    hjust = 0,
    size = 3.2,
    family = "Arial"
  ) +
  geom_nodemarquee(
    mapping = aes(label = label),
    hjust = 1,
    vjust = -0.4,
    size = 2.6
  ) +
  coord_cartesian(clip = "off")

p_unaligned
```

## align = TRUE: 補助線を付けて整列する

```{r}
#| label: aligned-labels
#| fig-width: 9
#| fig-height: 5
p_aligned <- base_tree +
  geom_tipmarquee(
    align = TRUE,
    hjust = 0,
    linetype = "dotted",
    linesize = 0.35,
    size = 3.2,
    family = "Arial"
  ) +
  geom_nodemarquee(
    mapping = aes(label = label),
    hjust = 1,
    vjust = -0.4,
    size = 2.6
  ) +
  coord_cartesian(clip = "off")

p_aligned
```

## tip ラベルの見切れを防ぐ（`expand = expansion(mult = ...)`）

長い学名で tip ラベルが見切れる場合は、x 軸の `expand` を明示して余白を確保します。\
必要に応じて `coord_cartesian(clip = "off")` も併用します。

```{r}
#| label: avoid-tip-label-clipping
#| fig-width: 9
#| fig-height: 5
base_tree_tight <- ggtree(tree_pretty)

p_clipping_control <- base_tree_tight +
  geom_tipmarquee(
    align = TRUE,
    hjust = 0,
    linetype = "dotted",
    linesize = 0.35,
    size = 3.2,
    family = "Arial"
  ) +
  scale_x_continuous(expand = expansion(mult = c(0.02, 0.75))) +
  coord_cartesian(clip = "off")

p_clipping_control
```

## `scale_x_reverse()` で左右反転する

右側パネル用に系統樹を反転したい場合は、`scale_x_reverse()` を最後に追加します。\
反転後は tip ラベルが左側へ出るため、`hjust = 1` と `expand = expansion(mult = c(..., ...))` の下限側調整が有効です。

```{r}
#| label: reversed-tree
#| fig-width: 9
#| fig-height: 5
p_reversed <- ggtree(tree_pretty) +
  geom_tipmarquee(
    align = TRUE,
    hjust = 1,
    linetype = "dotted",
    linesize = 0.35,
    size = 3.2,
    family = "Arial"
  ) +
  geom_nodemarquee(
    mapping = aes(label = label),
    hjust = 0,
    vjust = -0.4,
    size = 2.6
  ) +
  coord_cartesian(clip = "off") +
  scale_x_reverse(expand = expansion(mult = c(0.70, 0.02)))

p_reversed
```

## 仕様解説

### `expand = expansion(mult = c(0.70, 0.02))`

-   `expansion(mult = ...)` の `mult` は、データ範囲に対する相対余白です。
-   長さ 2 の場合、`c(a, b)` は軸の両端に別々の余白率を指定します。
-   `c(0.70, 0.02)` は「片側を大きく、反対側を小さく」余白確保する設定です。
-   `scale_x_reverse()` では表示方向が反転するため、このvignetteではラベル側（左側）に広い余白を取り、反対側を最小限にしています。

### `format_node_support()` の仕様

-   入力は node support の文字ベクトル `x`。
-   2 値形式（例: `"SH/UFBoot"`）では、`sh_alrt_cutoff` と `boot_cutoff` でそれぞれ判定します。
-   閾値未満の値は `missing_mark` へ置換され、両方が閾値未満なら空文字 `""` になります。
-   1 値形式は `single_value = "ufboot"` または `"sh_alrt"` で解釈できます。
-   `keep_na = TRUE` のときは `NA` を保持し、`sig_digits` で表示桁数を制御します。

簡単な Markdown 解説:

-   文字列そのものを整形する関数で、強調記法は追加しません。
-   `missing_mark` の置換結果をそのままラベルとして使えます。

```{r}
#| label: example-format-node-support
support_example <- c("66.6/59", "90/94", "85/97", "55", "90", NA, "")

tibble(
  input = support_example,
  output_default = format_node_support(support_example),
  output_as_sh = format_node_support(
    support_example,
    single_value = "sh_alrt"
  )
)
```

### `style_tree_label()` の仕様

-   入力は tree label の文字ベクトル `x`。
-   学名に相当する部分は内部で `style_sciname()` を使って整形します。
-   空文字と数値系ラベル（例: `"100"`, `"100/98"`）はそのまま返します。
-   `mycobiont_of_...` 形式にも対応し、末尾トークンの扱いは `last_taxon_rank` で補助できます。
-   `last_taxon_rank` は `"genus"` / `"species"` などを指定でき、 `NA_character_` または `""` で無効化されます。

簡単な Markdown 解説:

-   学名部分に `*...*` が付与され、Markdown italic として描画できます。
-   数値系ラベルは未変換なので、support 表示と混在させやすいです。

```{r}
#| label: example-style-tree-label
tree_label_example <- c(
  "Coprinellus-aureogranulatus_GQ249274.1",
  "mycobiont_of_Cremastra-aphylla_(ORM)_OTU1_Psathyrella",
  "100/98"
)

tibble(
  input = tree_label_example,
  output_default = style_tree_label(tree_label_example),
  output_genus = style_tree_label(
    tree_label_example,
    last_taxon_rank = "genus"
  )
)
```

### `style_sciname()` の仕様

-   入力は学名文字列ベクトル `x`。
-   属・種などの学名部分を Markdown italic（`*...*`）へ変換します。
-   `cf.`, `aff.`, `nr.` などの同定補助語、`subsp.`, `var.`, `f.` などの階級語を正規化します。
-   `×` / `x` の交雑表記にも対応します。
-   数値系ラベル（例: bootstrap 値）は未変換で返します。

簡単な Markdown 解説:

-   学名の主要部分だけに `*...*` を付与し、補助語は通常テキストのまま残します。
-   `geom_tipmarquee()` / `geom_nodemarquee()` など Markdown 解釈する layer と相性が良いです。

```{r}
#| label: example-style-sciname
sciname_example <- c(
  "Cremastra aphylla",
  "Cremastra cf. appendiculata",
  "×Cremastra appendiculata var. variabilis f. alba",
  "88"
)

tibble(
  input = sciname_example,
  output = style_sciname(sciname_example)
)
```

## 補足

-   系統推定時に `(ORM)` のような括弧付き表記がプログラム側で `_ORM_` へ置換される場合があります。`style_tree_label()` の前に `str_replace_all()` で `_(ORM)_` 形式へ戻しておくと整形が安定します。
-   support 値は `format_node_support()` で閾値を固定しておくと、図間比較時の解釈がぶれにくくなります。
-   `offset` を小さく調整すると、狭い図幅でもラベル同士の衝突を減らせます。
-   見切れ対策は `scale_x_*()` の `expand = expansion(mult = c(..., ...))` を先に調整し、`plot.margin` に依存しない設定にしておくと再利用しやすくなります。
-   反転パネルでは `scale_x_reverse(expand = ...)` と `hjust = 1` をセットで調整すると、ラベルの位置合わせが安定します。
